【裁判字號】    88,訴,2634
【裁判日期】    890118
【裁判案由】    返還借款
【裁判全文】
臺灣臺北地方法院民事判決  八十八年度訴字第二六三四號
    原      告  京華證券股份有限公司
    法定代理人  李克明
    訴訟代理人  蓋華英律師
    複  代理人  鄭惠蓉律師
                謝偉雯律師
    被      告  甲○○  住台北市○○○路○段七九０巷七十弄十五之一號二樓
    訴訟代理人  駱叔君律師
右當事人間返還借款事件，本院判決如左：
    主    文
被告應給付原告新臺幣柒拾萬壹仟肆佰肆拾肆元，及自民國八十七年十二月二十三日
起至清償日止，按年息百分之五計算之利息。
訴訟費用由被告負擔。
本判決於原告以新臺幣貳拾萬肆仟元或同面額之第一商業銀行可轉讓定期存單為被
告供擔保後，得假執行。但被告如於假執行程序實施前，以新台幣柒拾萬壹仟肆佰肆
拾肆元為原告預供擔保，得免假執行。
    事    實
甲、原告方面：
一、聲明：除假執行擔保金額外，如主文所示。
二、陳述：
（一）被告於民國（下同）八十六年九月二日，向原告申請開立股票信用交易帳戶，
      且簽訂有融資融券契約書。嗣被告於八十七年六月十八日起，分別以融資方式
      買進大華建設股份有限公司（下稱大華公司）股票拾柒萬股，總金額為新台
      幣（下同）壹仟肆佰捌拾貳萬仟柒佰元，其中向原告融資柒佰肆拾萬玖仟元
      。惟因股市不佳，股價連續下跌，導致被告融資擔保品（即買進之參拾柒萬股
      股票）不足法定維持率，經原告依融資融券契約書第六條之約定，通知被告限
      期補足差額。詎被告竟置之不理，原告即依融資融券契約書第七條之約定，分
      別於八十七年十二月二十二日、同年月二十三日處分擔保品後，所得金額抵充
      融資借款和利息後，被告尚欠原告柒拾萬壹仟肆佰肆拾肆元。按依台灣證券交
      易所股份有限公司證券商辦理有價證券買賣融資業務操作辦法第三十八條第二
      項第一款之規定，未依本辦法第二十四條第二項規定補足差額者，即為違約。
      次按，依融資融券契約書第十三條第一項約定，違反上開操作辦法第三十八條
      規定，契約當然終止。爰依融資融券契約書第九條之約定，請求被告給付柒拾
      萬壹仟肆佰肆拾肆元，即自契約終止日之翌日即八十七年十二月二十三日起至
      清償日止，按年息百分之五計算之利息。
（二）對被告抗辯所為之陳述：
  １、本件被告係於八十七年六月十八日起，以電話委託下單，經原告公司確認姓名
      、帳號無誤後，按其委託內容，分別融資買進大華公司股票參拾柒萬股，總成
      交金額為壹仟肆佰捌拾貳萬參仟柒佰元，其中向原告公司融資共計柒佰肆拾萬
      玖仟元，被告融資自備款柒佰肆拾壹萬肆仟柒佰元。原告依規定將成交內容通
      知寄送被告確認屬實，並收取被告融資自備款柒佰肆拾壹萬肆仟柒佰元無訛。
      是本件融資信用交易，係依被告簽訂之融資融券買賣契約書及相關規定所定程
      序，成交並完成交割手續，且被告於受成交回報通知、對帳單及完成交割款項
      支付後，均未提出異議，足明本件交易確屬被告所知所為，且有效成立。
  ２、惟後因被告融資擔保品不足法定維持率，原告遂依約通知被告限期補繳差額，
      被告卻未於補繳期限內補繳之，原告僅得依約處分其擔保品求償。依本件融資
      融券契約書第九條規定，原告處分擔保品之時間及其處分價格，被告絕無異議
      權。查融資融券契約書之內容，係由證券交易所會同證券櫃檯買賣中心擬訂，
      報請證期會核定，此依證券商辦理有價證券買賣融資融券管理辦法（下稱管理
      辦法）第十條第二項、台灣證券交易所股份有限公司證券商辦理有價證券買賣
      融資融券業務操作辦法（下稱操作辦法）第八條第二項規定自明，亦即融資融
      券契約書，其內容完全依照主管機關核定之公告函，無不公平之情事。
  ３、又依管理辦法第十八條規定，客戶未於補繳期限內補繳差額時，證券商應即處
      分其擔保品，基此，原告在被告未於補繳期限內補繳差額時，自得依約於證券
      交易所集中市場或透過櫃檯中心等成交系統委託他證券經紀商以其開立之「融
      資融券違約處理專戶」處分其擔保品，用以抵充被告積欠之融資債務。是以，
      原告依契約及相關法規處分被告融資買進股票擔保品，用以抵充被告積欠之融
      資債務，係屬有權且合法之行為。且被告於與原告簽訂融資融券契約書前，即
      曾委託其他證券商於股市買賣股票，交易額逾佰萬元，並非初次或從未為股票
      交易者，股票融資交易相關知識應知之甚詳。
  ４、依台灣證券交易所股份有限公司證券商辦理有價證券買賣融資融券業務操作辦
      法第二十三條規定全文得知，委託人（即客戶）信用帳戶之整戶擔保維持率低
      於百分之一百二十者，證券商應即通知委託人就各該筆不足擔保維持率之融資
      融券，於通知送達之日起二個營業日內補繳融資自備款或融券保證金差額，其
      擔保維持率與融資自備款差額之計算方式如本條規定。經查，本件被告計有十
      筆融資買進股票交易，擔保維持率已低於法定維持率百分之一百二十，據此，
      原告依約請求被告於期限內補繳融資自備款差額。由於被告未於期限內補足差
      額，原告僅得依約處分融資股票。又處分所得金額抵充融資本息金額後，不足
      柒拾萬壹仟肆佰肆拾肆元，原告為獲債權得以清償，遂依融資融券契約書第九
      、十三條之約定求償之。
三、證據：開立證券信用交易帳戶申請書、融資融券契約書、客戶對帳單、證券商辦
    理有價證券買賣融資融券管理辦法、台灣證券交易所股份有限公司證券商辦理有
    價證券買賣融資融券業務操作辦法、證券商辦理有價證券買賣融資融券契約書各
    一份、追繳通知書三份、原告公司委託金鼎綜合證券股份有限公司就處分擔保品
    之現股賣出集保報告書八份、應返還融資借款計算明細表、被告於統一綜合證券
    股份有限公司所為證券交易買賣對帳單各一份為證。
乙、被告方面：
    本件被告未於言詞辯論期日到場，惟據其前提出之書狀和到庭之陳述略稱：
一、聲明：駁回原告之訴及假執行之聲請，如受不利之判決，願供擔保免為假執行。
二、陳述：兩造間所簽訂之融資融券契約書乃一定型化契約，該契約是否合乎民法債
    篇關於定型化契約條款之約制不得而知，原告是否有權代投資人決定處分股票之
    時點，而不必基於委任或代理之規定，立於投資人之最大利益考量，選擇一有利
    之處分時點，或於處分之前事先告知投資人處分之價額或清算之結果，使被告得
    以衡量利弊得失，原告為一專責投資事業，對證券操作十分熟稔，卻未善盡融資
    契約之精神，告知處分之不利益及清算之損失。原告一旦為任意之處分即應負擔
    事後之交易及法律風險，必須就被告何以不足維持擔保率，及日後處分之方式及
    時點、價額之選擇負舉證責任，而非任意處分後，僅將清算結果以支付命令之方
    式告知被告即認為原告之處分為合法無瑕疵。今原告不僅為專業投資機構且為主
    張權利之人，故應將其委託證券公司現股賣出之集保報告書影本等送交被告，開
    示相關之事證及請求之依據予被告，以保障投資人對交易資訊之知的權利，並藉
    以監督金融機構之交易操作過程，此乃屬人民訴訟權之一環，原告既主張權利之
    存在，當善盡舉證之責，使被告得知投資之高度風險且能輕易取得交易、處分之
    資訊。
    理    由
一、本件被告未於言詞辯論期日到場，核無民事訴訟法第三百八十六條各款所列情形
    ，爰依原告之聲請，由其一造辯論而為判決。
二、本件原告起訴主張被告向其申請開立股票信用交易帳戶後，即以融資方式買進大
    華公司股票拾柒萬股，其中向原告融資柒佰肆拾萬玖仟元；後因被告融資擔保
    品不足法定維持率，經原告通知被告限期補足差額，被告仍未補足後，原告即依
    契約第七條之約定處分擔保品，所得金額抵充融資借款和利息後，被告尚欠原告
    柒拾萬壹仟肆佰肆拾肆元；爰依融資融券契約書第九條之約定，請求被告給付柒
    拾萬壹仟肆佰肆拾肆元，即自契約終止日之翌日起至清償日止，按年息百分之五
    計算之利息等語。被告則以該融資融券契約書，是否合乎民法債篇關於定型化契
    約條款之規定；而原告是否有權代投資人決定處分股票之時點，而不必基於委任
    或代理之規定；且未於處分之前事先告知投資人處分之之不利益、價額或清算之
    結果云云，資為抗辯。
三、本件原告主張之事實，業據其提出開立證券信用交易帳戶申請書、融資融券契約
    書、客戶對帳單、證券商辦理有價證券買賣融資融券管理辦法、台灣證券交易所
    股份有限公司證券商辦理有價證券買賣融資融券業務操作辦法、證券商辦理有價
    證券買賣融資融券契約書各一份、追繳通知書三份、原告公司委託金鼎綜合證券
    股份有限公司就處分擔保品之現股賣出集保報告書八份、應返還融資借款計算明
    細表、被告於統一綜合證券股份有限公司所為證券交易買賣對帳單各一份為證，
    被告雖以前詞抗辯，經查：
（一）現行民法債篇各節規定中，並無關於定型化契約之規定，至總統府於八十八年
      四月二十一日公布之民法債篇修正條文，雖於第四百二十七條之一有「附合契
      約」之相關規定，但該次修正之民法債篇施行法第三十六條規定：「民法債篇
      修正條文及本施行法修正條文自中華民國八十九年五月五日施行。」是本院自
      不得依據尚未生效之法律為審判之基礎。惟本件兩造簽訂之融資融券契約書，
      雖由原告預先擬定而與被告簽訂，但該融資融券契約書之內容，係由證券交易
      所會同證券櫃檯買賣中心擬訂，報請證期會核定，此可由證券商辦理有價證券
      買賣融資融券管理辦法第十條第二項、台灣證券交易所股份有限公司證券商辦
      理有價證券買賣融資融券業務操作辦法第八條第二項之規定自明。是本件融資
      融券買賣契約書之內容，係原告依照主管機關核定之公告函而訂定，尚無違反
      消費者保護法第二節有關定型化契約之情事，故被告抗辯稱兩造間所簽訂之融
      資融券契約書，乃一定型化契約，是否符合民法債篇之規定云云，顯無足採。
（二）次查，依兩造所簽訂之融資融券契約書第六條約定：「乙方（指原告）逐日計
      算甲方（指被告）信用帳戶內之擔保品價值與其融資融券債務之比率，其低於
      規定之比率時，甲方應即依乙方之通知於限期內補繳差額。前項比率及補繳期
      限，依操作辦法第二十三條定之。」第七條約定：「甲方未依前條第一項之規
      定補繳差額時，乙方即得依操作辦法第二十四條規定處分其擔保品。」第十五
      條第一項約定：「乙方依本契約及相關規定應行通知甲方之事項，其通知應以
      郵寄方法為準。」是本件原告以融資方式所購買之大華公司股票，因不足法定
      維持率，原告以郵寄方式通知被告於八十七年十二月十九日、同年月二十一日
      、同年月二十二日補足差額，此有追繳通知書三份在卷足憑，被告未依約補足
      差額後，原告自得依融資融券契約書第七條之約定處分擔保品，並於處分後主
      張依融資融券契約書第十三條第一項之約定，該融資融券契約書業已終止。被
      告就此抗辯稱原告未有被告之委任或授與代理權，原告之處分是否適法；及原
      告未於處分前告知被告等語，亦無理由，洵無足採。是原告前述主張之事實，
      自堪信為真實。
四、按「甲乙雙方間基於有價證券買賣融資融券所生權利義務，悉依證券交易法令、
    台灣證券交易所股份有限公司證券商有價證券買賣融資融券業務操作辦法（以下
    簡稱操作辦法）、相關章則公告、函示、本契約及委託買賣有價證券受託契約之
    規定辦理；上開規定嗣經修訂變更者，亦同。」「乙方依前述二條規定處分擔保
    品之時間及其處分價格，甲方絕無異議；處分費用並由甲方負擔。前項處分所得
    ，抵充甲方所負融資融券債務有剩餘者，應返還委託人，如不足抵充，甲方應立
    即清償，否則乙方依法追償之。乙方如因特殊事故未能處分擔保品取償時，甲方
    不得因此拒絕清償債務。」「甲方有操作辦法第十條、第十二條第一項、第三十
    八條及第四十一條所訂情事之一者，本契約當然終止。」兩造所簽訂之融資融券
    契約書第一條、第九條、第十三條第一項分別定有明文。是本件被告以融資融券
    方式所購買之大華公司股票，既因不足法定維持率，而於原告通知補足差額後，
    卻仍未補繳，自構成台灣證券交易所股份有限公司證券商有價證券買賣融資融券
    業務操作辦法第三十八條之事由，原告自得依融資融券契約書第九條之約定，處
    分該擔保品。從而，原告依融資融券契約書第九條之約定，請求被告給付融資借
    款柒拾萬壹仟肆佰肆拾肆元，及自契約終止後之翌日即八十七年十二月二十三日
    起至清償日止，按年息百分之五計算之利息，為有理由，應予准許。另兩造均陳
    明願供擔保請准宣告假執行或免為假執行，核均無不合，爰分別酌定相當之擔保
    金額，予以准許。
五、據上論結，原告之訴為有理由，依民事訴訟法第三百八十五條第一項前段、第七
    十八條、第三百九十條第二項、第三百九十二條，判決如主文。
中      華      民      國    八十九    年      一      月     十八     日
                                 民事第六庭法      官  姜悌文
右為正本係照原本作成
如對本判決上訴，須於判決送達後廿日內向本院提出上訴狀
中      華      民      國    八十九    年      一      月     十八     日
~B法院書記官  黃幸珍


司法院資訊處製作；財團法人民間司法改革基金會備份。
